【裁判字號】    92,訴,717
【裁判日期】    921111
【裁判案由】    交還土地
【裁判全文】
臺灣嘉義地方法院民事判決  九十二年度訴字第七一七號
    原      告  行政院農業委員會林務局嘉義林區管理處
    法定代理人  乙○○
    訴訟代理人  甲○○
    被      告  丙○○
右當事人間交還土地等事件，本院於九十二年十月二十七日言詞辯論終結，判決如左
：
    主    文
被告應將坐落嘉義縣阿里山事業區第一四七國有林班地土地上如附圖所示Ａ部分面積
零點參貳公頃之地上物【包括茶、李、柿、桃樹、佛手瓜及水塔（一座）、道路（一
條長三十公尺寬二公尺）】除去，回復原狀，並將上開土地返還原告。
前項之履行期間為六個月。
訴訟費用由被告負擔。
    事    實
甲、原告方面：
一、聲明：如主文第一項所示。
二、陳述：坐落嘉義縣阿里山事業區第一四七號林班地係未登錄之國有林班地，現由
    原告管理，詎被告無正當占有權源，竟占有使用上開林班地內如附圖所示Ａ部分
    面積○．三二公頃（以下稱系爭土地），並在其上裁種茶、李、柿、桃樹、佛手
    瓜及建水塔（一座），並設置道路（一條長三十公尺寬二公尺），爰依民法第七
    百六十七條前段及中段之規定，請求被告將系爭土地上之地上物【包括茶、李、
    柿、桃樹、佛手瓜及水塔（一座）、道路（一條長三十公尺寬二公尺）】除去，
    回復原狀，並將系爭土地返還原告。
三、證據：提出森林調查簿冊五張、嘉義林區管理處轄區圖（局部）一張、嘉義林區
    阿里山事業區像片基本圖一張、現場照片十二張、濫墾地實測圖一紙為證。
乙、被告方面：
一、聲明：原告之訴駁回。
二、陳述：系爭土地四十年前是由其父親在種植所使，民國七十六年才由其管理至今
    ，系爭土地是父親所留下，其應有使用之權利
三、證據：提出權利讓渡書為證。
    理      由
一、本件原告主張：系爭土地現由原告管理，詎被告無正當占有權源，竟占有使用，
    並在其上裁種茶、李、柿、桃樹、佛手瓜及建水塔（一座），並設置道路（一條
    長三十公尺寬二公尺）等情，爰依民法第七百六十七條前段及中段之規定，請求
    被告將系爭土地上之地上物【包括茶、李、柿、桃樹、佛手瓜及水塔（一座）、
    道路（一條長三十公尺寬二公尺）】除去，回復原狀，並將系爭土地返還等語。
    被告則以：系爭土地上墾植，係繼承父業，自非無權占有等語，資為抗辯。
二、本件原告所主張被告於系爭土地內，種植【包括茶、李、柿、桃樹、佛手瓜及水
    塔（一座）、道路（一條長三十公尺寬二公尺）】之事實，業據原告提出森林調
    查簿冊五張、嘉義林區管理處轄區圖（局部）一張、嘉義林區阿里山事業區像片
    基本圖一張、現場照片十二張、濫墾地實測圖一紙為證，且為被告所不否認，堪
    信為真實。
三、本件被告抗辯：在系爭土地上墾植，係被告繼承父業，自非無權占有云云。按以
    無權占有為原因，請求返還所有物之訴，被告對原告就其物有所有權存在之事實
    無爭執，而僅以非無權占有為抗辯者，原告於被告無權占有之事實，無舉證責任
    。被告應就其取得占有，係有正當權源之事實證明之。如不能證明，則應認原告
    之請求為有理由。本件被告既對於系爭土地為國有林班地，且為原告所管理之事
    實無爭執，則依前開說明，被告即應就其占有為有正當權源之事實負舉證責任。
    被告雖提出權利讓渡書為證。然而，依被告所提出之前開證據，縱使為真實，亦
    僅能證明訴外人劉寧祥與劉連間有讓渡之事實而已，並無法證明被告對於系爭土
    地對原告而言係屬有權占有，而被告亦未能再提出其他證據證明，則其所辯即不
    足採。
四、從而，原告本於民法第七百六十七條規定請求被告應將系爭土地上之地上物【包
    括茶、李、柿、桃樹、佛手瓜及水塔（一座）、道路（一條長三十公尺寬二公尺
    ）】除去，回復原狀，並將系爭土地返還予原告，洵屬有據，應予准許。
五、惟拆除上開地上物，非立時可就，本院斟酌實際情況，酌定被告履行期間為六個
    月，以資兼顧。
六、本件事證已臻明確，兩造其餘之攻擊防禦方法，與判決結果不生影響，故不另一
    一論述，併此敘明。
七、據上論結，本件原告之訴為有理由，依民事訴訟法第七十八條、第三百九十六條
    第一項判決如主文。
中      華      民      國    九十二    年    十一    月      十一    日
~B臺灣嘉義地方法院民事第二庭
~B    法  官  蕭道隆
右為正本係照原本作成
如對本判決上訴須於判決送達後廿日內向本院提出上訴狀
中      華      民      國    九十二    年    十一    月    十一      日
~B    書記官  沈育坤


司法院資訊處製作；財團法人民間司法改革基金會備份。
